臺灣苗栗地方法院民事判決
110年度訴字第355號
原      告  永豐商業銀行股份有限公司

法定代理人  陳嘉賢  


訴訟代理人  許文山  
被      告  廖唐傳  

            廖吉平  
            廖春發  
            廖明祥  

            廖春蘭  
            廖春菊  
            廖春于  

            黃雅琪  

上列當事人間請求代位請求分割遺產事件，本院於民國110年10
月21日言詞辯論終結，判決如下：
    主    文
被代位人廖金龍與被告就被繼承人廖天來所遺如附表一所示之遺
產，應依附表二所示應繼分比例分割為分別共有。
訴訟費用按附表二所示訴訟費用負擔比例負擔。 
    事實及理由
壹、程序方面
    被告廖吉平、黃雅琪經合法通知，均未於言詞辯論期日到場
    ，核無民事訴訟法第386 條各款所列情形，爰依原告之聲請
    ，由其一造辯論而為判決。
貳、實體事項
一、原告主張：被代位人廖金龍（下稱廖金龍）積欠原告借款新
    臺幣2,176,528元本息、違約金未清償；而被繼承人廖天來
    前於民國108 年12 月17日死亡，遺有附表一所示遺產（下
    稱系爭遺產），且廖金龍及被告均為廖天來之法定繼承人，
    渠等迄未達成遺產分割協議。廖金龍怠於行使請求分割遺產
    權利，致系爭遺產仍為公同共有狀態，原告無法就其對系爭
    遺產之應有部分聲請強制執行，原告為保全債權，爰依民法
    第242 條、第1164條之規定，代位請求分割遺產，並主張繼
    承人間按應繼分比例維持分別共有。並聲明：如主文第1 項
    所示。
二、被告廖唐傳、廖春發、廖明祥、廖春蘭、廖春菊、廖春于到
    庭陳述：均同意原告代位分割系爭遺產。被告廖吉平、黃雅
    琪未於言詞辯論期日到場，亦未提出書狀作何聲明或陳述。
三、得心證之理由：
  ㈠原告主張之事實，業據其所提之債權憑證、土地謄本及建物
    、戶籍謄本等件為證，並有系爭遺產辦理繼承登記申請書、
    房屋稅籍資料、財政部中區國稅局遺產稅免稅證明書、繼承
    系統表等在卷可憑（見桃卷第11至48、55至56、65至89頁，
    本院卷第67至81、85至101、155至213頁）。而被告已於相
    當時期受合法通知而未於言詞辯論期日到場，亦未提出書狀
    作何聲明或陳述，依民事訴訟法第280條第3項準用第1項規
    定，視同自認。本院審酌原告提出之上開證據，堪認原告之
    主張為真實。
　㈡按債務人怠於行使其權利時，債權人因保全債權，得以自己
    之名義，行使其權利，但專屬於債務人本身者，不在此限，
    民法第242條定有明文。此項代位權行使之範圍，就同法第2
    43條但書規定旨趣推之，並不以保存行為為限，凡以權利之
    保存或實行為目的之一切審判上或審判外之行為，諸如假扣
    押、假處分、聲請強制執行、實行擔保權、催告、提起訴訟
    等，債權人皆得代位行使；而繼承人自繼承開始時，承受被
    繼承人財產上之一切權利，並得隨時請求分割遺產，是繼承
    人於繼承開始後，其對遺產之權利，性質上即為具有財產價
    值之權利；若執行法院已就債務人公同共有權利為查封，如
    債務人有怠於辦理遺產分割之情形，尚非不得由債權人代位
    提起分割遺產訴訟（最高法院69年台抗字第240號判例、99
    年度台抗字第392號裁定意旨、臺灣高等法院暨所屬法院104
    年法律座談會民事類提案第7號法律問題研討結果參照）。
    再民法第242條所定代位權係債權人代行債務人之權利，代
    行者與被代行者之間，必須有債權債務關係之存在，而代位
    權之行使，須債權人如不代位行使債務人之權利，其債權即
    有不能受完全滿足清償之虞時，始得為之。倘債之標的與債
    務人之資力有關，如金錢之債，代位權之行使應以債務人陷
    於無資力或資力不足為要件（最高法院101年度台上字第115
    7號、94年度台上字第301號判決要旨參照）。經查，廖金龍
    於107年、108年均無工作所得，109年工作所得亦僅有189,5
    00元，有本院查詢之所得明細表在卷可憑，其所得與積欠原
    告之債務相差甚鉅，除其繼承系爭遺產外，並無財產可供清
    償，而系爭遺產迄今尚未分割，有前開土地、建物謄本及房
    屋稅籍登記資料為憑，廖金龍怠於行使遺產分割之權利，致
    其債權人即原告未能就其財產受償，則原告為保全債權，代
    位廖金龍訴請分割遺產，自屬有據。
　㈢次按分割之方法不能協議決定，或於協議決定後因消滅時效
    完成經共有人拒絕履行者，法院得因任何共有人之請求，命
    以原物分配於各共有人，但各共有人均受原物之分配顯有困
    難者，得將原物分配於部分共有人；或原物分配顯有困難時
    ，得變賣共有物，以價金分配於各共有人；或以原物之一部
    分分配於各共有人，他部分變賣，以價金分配於各共有人，
    民法第824條第2項定有明文。又公同共有物之分割，除法律
    另有規定外，準用關於共有物分割之規定，此觀同法第830
    條第2項規定自明。是遺產之分割方法，法院有自由裁量之
    權，不受共有人主張之拘束，然應斟酌共有物之性質、經濟
    效用及全體共有人利益等，公平裁量。復按在公同共有遺產
    分割自由之原則下，民法第1164條規定，繼承人得隨時請求
    分割遺產，該條所稱之「得隨時請求分割」，依同法第829
    條及第830條第1項規定觀之，自應解為包含請求終止公同共
    有關係在內，俾繼承人之公同共有關係歸於消滅而成為分別
    共有，始不致與同法第829條所定之旨趣相左，庶不失繼承
    人得隨時請求分割遺產之立法本旨（最高法院93年度台上字
    第2609號判決意旨參照）。本院審酌原告主張系爭遺產按繼
    承人之應繼分比例分割，且依繼承人應繼分比例維持分別共
    有，未損及繼承人間之利益及公平，亦保留日後協議使用或
    各自處分其應有部分之空間。是本院認系爭遺產以應繼分之
    比例維持分別共有之分割方法為妥適，爰採原告主張之分割
    方法為本件分割方案，並諭知如主文第1項所示。
四、綜上所述，原告依民法第242 條、第1164條規定代位廖金龍
    請求被告應就廖天來所遺如附表一所示系爭遺產，按附表二
    所示應繼分比例分割為分別共有，為有理由，應予准許。
五、本件事證已臻明確，兩造其餘攻擊防禦方法及所提之證據，
    均核與本案判決所認結果不生影響，爰無庸一一再加論述，
    附此敘明。
六、又分割遺產之訴係固有必要共同訴訟，繼承人全體因本件訴
    訟得解消就系爭遺產之公同共有關係，皆受有利益，應按其
    等之應繼分比例負擔訴訟費用，方屬公允。復因原告係代位
    廖金龍提起本件訴訟，故廖金龍應分擔部分即由原告負擔之
    ，爰諭知如主文第2 項所示。
七、訴訟費用負擔之依據：民事訴訟法第80條之1 、第85條第1
    項。 　　
中　　華　　民　　國　　110 　年　　10　　月　　28　　日
                  民事第一庭  法  官    黃思惠 
以上正本係照原本作成。
如對本判決上訴，須於判決送達後20日內向本院提出上訴狀（須
附繕本）。如委任律師提起上訴者，應一併繳納上訴審裁判費。
                              書記官    林翰章
中　　華　　民　　國　　110 　年　　10　　月　　28　　日
附表一
編號 被繼承人廖天來之遺產  權利範圍  1 土地 桃園市○○區○○段000地號 全部  2 土地 苗栗縣○○鎮○○段000地號 全部  3 土地 苗栗縣○○鎮○○段000地號 全部  4 土地 苗栗縣○○鎮○○段000地號 全部  5 房屋 桃園市○○區○○段0000○號（門牌號碼 桃園市○○區○○里○○○街00巷00號） 全部  6 房屋 苗栗縣○○鎮○○里0鄰00號 全部 7 存款 通霄郵局活存新臺幣1,017,799元 全部 8 存款 渣打國際商業銀行活存新臺幣2,501,081元 全部 9 存款 通霄農會活存新臺幣721,553元 全部 10 存款 通霄農會定存新臺幣4,000,000元 全部 

附表二
編號 繼承人 應繼分比例  訴訟費用負擔比例  1 被代位人廖金龍 1/9  原告 1/9 2 被告廖唐傳 1/9  被告廖唐傳 1/9 3 被告廖吉平 1/9  被告廖吉平 1/9 4 被告廖春發 1/9  被告廖春發 1/9 5 被告廖明祥 1/9  被告廖明祥 1/9 6 被告廖春蘭 1/9  被告廖春蘭 1/9 7 被告廖春菊 1/9  被告廖春菊 1/9 8 被告廖春于 1/9  被告廖春于 1/9 9 被告黃雅琪 1/9  被告黃雅琪 1/9